【裁判字號】    92,台上,4953
【裁判日期】    920910
【裁判案由】    違反貪污治罪條例
【裁判全文】
最高法院刑事判決                              九十二年度台上字第四九五三號
    上  訴  人  甲○○
右上訴人因違反貪污治罪條例案件，不服台灣高等法院台南分院中華民國九十二年七
月九日第二審更審判決（九十二年度上更(一)字第一五一號，起訴案號：台灣嘉義地方
法院檢察署八十九年度偵字第六六九一號），提起上訴，本院判決如左：
    主  文
上訴駁回。
    理  由
按刑事訴訟法第三百七十七條規定，上訴於第三審法院，非以判決違背法令為理由，
不得為之。是提起第三審上訴，應以原判決違背法令為理由，係屬法定要件。如果上
訴理由狀並未依據卷內訴訟資料，具體指摘原判決不適用何種法則或如何適用不當，
或所指摘原判決違法情事，顯與法律規定得為第三審上訴理由之違法情形，不相適合
時，均應認其上訴為違背法律上之程式，予以駁回。本件上訴人甲○○上訴意旨略稱
：(一)貪污治罪條例第二條後段規定，受公務機關委託承辦公務之人犯本條例之罪者，
亦依該條例處斷。茲所謂「受公務機關委託承辦公務之人」，係指公務機關所委託承
辦者，為該機關公權力範圍之公務，受任人因而享有公務上之職權及權力主體之身分
，於其受任之範圍內行使公務主體之權力而言。如僅受公務機關私經濟行為之民事上
委任，或其他民事契約所發生之私法上債權、債務關係，因所委任者並非機關權力範
圍內之公務，受任之人亦不因而享有公法上之權力，即不能謂為受公務機關委託承辦
公務之人。最高法院四十五年臺上字第九七一號判例，亦認為「上訴人所主持之農會
，受糧食局之委託保管公糧穀，並為之加工碾製白米，係屬一種契約行為，與因公益
上之原因而持有者有別。如果保管公糧加工碾製，為農會繼續經營事業之一種，則上
訴人侵占公糧穀，即係觸犯刑法第三百三十六條第二項之侵占業務上持有物之罪」。
本案臺灣省政府糧食局嘉義管理處（下稱嘉義糧管處）與「合宗碾米工廠分廠」簽訂
「公糧委託倉庫合約」，嘉義糧管處係基於私經濟地位與人民訂立私經濟契約，其委
託「合宗碾米工廠分廠」辦理公糧經收、保管、加工、撥付等業務，係屬於私經濟行
為之民事上委任。上訴人縱有侵占，亦不能認為是受公務機關委託承辦公務之人，即
無貪污治罪條例之適用。(二)最高法院七十年臺上字第四八三四號判例，雖以「依台灣
土地銀行屏東分行函送該分行與潮州鎮農會所訂之契約書所載，該分行係委託潮州鎮
農會代收公營事業機關中國石油公司潮州加油站之油款，該油款自屬公有財物，該農
會雖為私法人，然受台灣土地銀行屏東分行公務上委託代收公有財物，即屬受委託承
辦公務，上訴人為該農會之職員，承辦是項事務，依戡亂時期貪污治罪條例第二條後
段所定，即屬受公務機關委託承辦公務之人，犯該條例侵占公用財物之罪，自應依該
條例論處。縱雙方訂有契約書，亦屬承辦公務之委託，而非民事關係之委任，原判決
依業務上侵占罪名論處，自嫌未合」。但上開判例，係指潮州鎮農會受委託代收中國
石油公司之加油款，該油款自屬公有財物；而本案受委託辦理公糧經收、保管、加工
、撥付等業務，係因私法上契約所發生之債權、債務關係，兩者不能比附、援引。(三)
原判決雖引用證人即嘉義糧管處課長林廣廉、主任陳陸榮之證述，而認定上訴人既受
公務機關委託辦理收購八十八年第一期稻穀（公糧）並加以保管，係經通知始執行公
務機關收購公糧、保管、加工、撥付等公法上之權力，係受公務機關委託承辦公務之
人。但並未進一步說明收購稻穀（公糧），如何屬於糧食管理機關公權力範圍之公務
，上訴人因受任而享有公務上之職權及權力主體之身分。(四)依據檢察機關七十四年度
法律問題座談會所提之問題：「甲女獨資經營碾米廠，受某糧政主管機關委託，以其
碾米廠之倉庫代管收購之農民餘糧，因其另有其他事業，該碾米廠由其夫某乙負責經
營。某乙在甲女不知情之情況下，將代管之公糧盜賣若干公噸。某乙有無戡亂時期貪
污治罪條例第二條、第四條第二款之適用」。其結論為：「受公務機關委託代管公糧
者係甲女而非某乙，某乙雖負實際經營之責，究非受公務機關委託承辦公務之人，其
盜賣代管之公糧，僅係業務上侵占罪，應適用刑法第三百三十六條第二項論科，無適
用戡亂時期貪污治罪條例之餘地」。本件上訴人之行為，至多僅成立刑法上之侵占罪
，尚無適用貪污治罪條例之餘地。(五)本案在法務部調查局嘉義縣調查站（下稱嘉義縣
調查站）開始調查前，縱嘉義糧管處人員知悉上訴人侵占情事，但並未向偵查機關提
出告訴，並一再安撫上訴人。故上訴人早有自首之意思，因嘉義糧管處人員一再安撫
上訴人先碾製一部分，嗣後再設法補足，而予包庇，上訴人縱不符合自首之要件，亦
有自白之意思，可作為量刑之參考。原審未予斟酌，仍判處有期徒刑十年六月之重刑
，難認為適法。(六)本案經清查結果，雖短少公糧四十六萬一千五百五十九公斤，但經
礱碾後，每一百公斤之碎米損失約在十一至十二公斤，亦即上訴人所侵占之實際數量
，並未達於四十六萬餘公斤云云。
惟查：(一)原判決撤銷第一審判決，改判論處上訴人受公務機關委託承辦公務之人，侵
占公有財物罪刑。係依憑上訴人之自白；證人林廣廉、陳陸榮之證述；並有公糧委託
倉庫合約、稻穀礱碾通知單、切結書、民國八十八年一期收購稻穀付款日（旬）報表
、八十八年一期稻穀過磅紀錄表、照片，嘉義糧管處書函、簽呈、稽查公糧委託倉庫
報告、食米檢查情形表、稻穀虧短案發生及處理情形明細表，及行政院農業委員會南
區糧食管理處書函等在卷可稽，以為論據。並敘明：(1)上訴人在嘉義縣溪口鄉柴林村
柴林腳六十六之三號開設「合宗碾米工廠分廠」，為實際之經營人（借用其配偶吳陳
彩鳳名義辦理商業登記），於八十六年十一月二十五日以「合宗碾米廠分廠」名義與
嘉義糧管處（現已改制為行政院農業委員會南區糧食管理處嘉義辦事處）簽訂「公糧
委託倉庫合約」，承辦公糧經收、保管、加工、撥付業務，為受公務機關委託承辦公
務之人。嗣於辦理經收八十八年一期公糧（即稻穀，下同）後，因個人財務發生困難
，竟意圖為自己不法之所有，於八十八年六月間，將所經收保管之部分公糧四十六萬
一千五百五十九公斤侵占入己，從「公糧委託倉庫」以堆高機移至其私人倉庫，並加
工碾製成白米，以每袋六十公斤新台幣（下同）一千八百元之價格，販售予不知情之
顧客，用以清償個人債務。上訴人為掩飾其犯行，並以二只空貨櫃及盛裝稻殼（粗糠
）之塑膠袋、太空包，藏放於保管公糧之中心位置，再於四週及上緣疊放真正之稻穀
予以覆蓋，以規避嘉義糧管處之查核。至八十九年六月三十日、同年九月二十一日，
嘉義糧管處先後通知上訴人依約加工礱碾其保管之八十八年一期公糧時，上訴人均藉
詞拖延，致嘉義糧管處人員起疑，乃於八十九年十月六日，會同嘉義縣調查站人員對
上訴人所經收保管之八十八年一期公糧進行移倉盤磅，至同月十日計算出上訴人所保
管之公糧僅剩十六萬三千三百八十公斤，計短少四十六萬一千五百五十九公斤（按八
十八年一期公糧計經收七十五萬三千五百五十六公斤，已依約礱碾加工撥付十二萬八
千六百十七公斤，應有庫存量為六十二萬四千九百三十九公斤），上訴人乃於八十九
年十月六日向嘉義縣調查站自白其侵占公糧之事實。依當季公糧平均收購價格每公斤
十九點五元（計劃收購每公斤二十一元、輔導收購每公斤十八元）計算，上訴人所侵
占之公有財物計價值九百萬零四百零一元（小數點後四捨五入）。(2)上開事實，迭據
上訴人於嘉義縣調查站詢問時及偵審中坦承不諱，核與證人即嘉義糧管處主任陳陸榮
、課長林廣廉證述之情節相符；並有公糧委託倉庫合約、稻穀礱碾通知單、切結書、
八十八年一期收購稻穀付款日（旬）報表、八十八年一期稻穀過磅紀錄表、照片，嘉
義糧管處書函、簽呈、稽查公糧委託倉庫報告、食米檢查情形表、稻穀虧短案發生及
處理情形明細表，及行政院農業委員會南區糧食管理處書函等在卷可資證明。(3)上訴
人為「合宗碾米工廠分廠」之實際經營人（借用其配偶吳陳彩鳳名義辦理商業登記）
，於八十六年十一月二十五日以「合宗碾米廠分廠」名義與嘉義糧管處簽訂「公糧委
託倉庫合約」，承辦公糧經收、保管、加工、撥付等業務，已據上訴人坦承在卷，並
有「公糧委託倉庫合約」在卷可查。依據陳陸榮、林廣廉之證述，及行政院農業委員
會南區糧食管理處九十二年五月十四日（九二）農南糧嘉儲字第○九二三八○一五一
四號函意旨，上訴人既受公務機關委託辦理收購公糧並加以保管，即係受公務機關委
託執行公糧之收購、保管、加工、撥付等公法上之權力，參酌最高法院七十年臺上字
第四八三四號判例意旨，上訴人為受公務機關委託承辦公務之人。上訴人將受公務機
關委託收購及保管中之公糧，擅自加工碾製成白米銷售，用於清償個人債務，係犯貪
污治罪條例第四條第一項第一款之侵占公有財物罪。(4)上訴人雖辯稱：嘉義糧管處發
現其侵占犯行後，並未立即將之移送偵辦，故其在嘉義縣調查站之自白，合於自首之
規定。然經原審向嘉義縣調查站查證結果：嘉義縣調查站人員已於八十九年七月二十
四日即據報，知悉上訴人涉嫌侵占公糧；並於同年月二十六日以義肅字第八九五二五
號函向法務部調查局廉政處報備，立案偵查；且於同年八月三日向嘉義糧管處調閱資
料；嘉義糧管處已於同年八月四日、同年八月十六日先後檢送相關資料；至同年十月
六日前往移倉盤磅，上訴人亦於同日（即十月六日）自白侵占公糧，有電話紀錄及嘉
義縣調查站九十二年五月十三日義肅字第○九六五○一二五○○號函在卷可憑。上訴
人係於有偵查權之嘉義縣調查站人員知悉其犯罪後，始前往說明其犯罪經過，僅屬自
白，並非自首。上訴人雖於偵查中自白，但並未自動繳交侵占所得全部財物，尚不得
依貪污治罪條例第八條第二項前段規定，減輕其刑。因認上訴人為受公務機關委託承
辦公務之人，而有侵占公有財物之行為，為其所憑之證據及認定之理由。而以上訴人
嗣後辯稱合於自首之規定云云，乃飾卸之詞，不可採信等情綦詳。(二)依行為時糧食管
理法第四條第一款、第二款（現行法為第四條第二款、第三款）規定，公糧：指政府
所有之糧食。委託倉庫：指受主管機關委託承辦公糧經收、保管、加工、撥付業務之
農會、合作社、合作農場或其他公民營機構經營之倉庫。第九條（現行法為第八條）
規定，公糧經收、保管、加工及撥付，得由委託倉庫辦理。又依行為時糧食管理法施
行細則第十五條（現行法為第十一條）規定，委託倉庫應依契約及有關法令規定辦理
公糧之經收、保管、加工及撥付，並接受主管機關之監督及查核。另依當時有效之「
台灣省政府糧食局各管理處各分處組織規程」第一條規定，台灣省政府為加強各地方
糧食之管理，特設糧食管理處隸屬本府糧食局。第二條第十款規定，嘉義管理處之轄
區為嘉義市、嘉義縣。第四條第三款、第四款規定，管理處設各課、室，分別掌理稻
穀收購……倉儲、加工、運輸、糧食配撥等事項。依前揭規定，關於公糧之經收、保
管、加工及撥付，自屬糧政機關公權力範圍內之公務，糧政機關依前揭規定將該公務
委託民營之倉庫辦理，依貪污治罪條例第二條後段規定，其受委託之人即屬受公務機
關委託承辦公務之人，倘有侵占公有財物之行為，自應依貪污治罪條例處罰。上開情
形，要與私經濟行為之民事上委任，或其他民事契約所發生之私法上債權、債務關係
，迥然有別。(三)貪污治罪條例之立法沿革，前於二十七年六月二十七日公布施行懲治
貪污暫行條例；至三十二年六月三十日更名為懲治貪污條例，並於三十五年一月一日
、三十七年十一月二十五日、三十八年九月二十九日、三十九年六月二日修正部分條
文，施行至四十三年六月一日廢止。嗣再於五十二年七月十五日公布施行戡亂時期貪
污治罪條例，並於六十二年八月十七日修正部分條文；至八十一年七月十七日修正並
更名為貪污治罪條例，又於八十五年十月二十三日、九十年十一月七日、九十二年二
月六日修正部分條文，施行至今。依上開歷史沿革觀之，懲治貪污條例施行至四十三
年六月一日廢止後，至五十二年七月十五日始再公布施行戡亂時期貪污治罪條例，在
上開廢止期間內，關於貪污行為，因無特別之處罰規定，即應回歸普通規定之刑法處
罰。從而本院四十五年臺上字第九七一號判例意旨所示：「上訴人所主持之農會，受
糧食局之委託保管公糧穀，並為之加工碾製白米，係屬一種契約行為，與因公益上之
原因而持有者有別。如果保管公糧加工碾製，為農會繼續經營事業之一種，則上訴人
侵占公糧穀，即係觸犯刑法第三百三十六條第二項之侵占業務上持有物之罪」，即係
在上開無特別處罰規定之期間內，回歸普通刑法處罰所為之判例。上訴意旨，猶執上
開判例為辯，顯有誤解。(四)檢察機關於七十四年度所討論之法律問題，係指：「甲女
獨資經營碾米廠，受某糧政主管機關委託，以其碾米廠之倉庫代管收購之農民餘糧，
因其另有其他事業，該碾米廠由其夫某乙負責經營。某乙在甲女不知情之情況下，將
代管之公糧盜賣」而言。本件係上訴人實際經營「合宗碾米工廠分廠」，僅借用其配
偶吳陳彩鳳名義辦理商業登記而已，已迭據上訴人供明在卷。又嘉義糧管處所委託承
辦公糧經收、保管、加工、撥付業務之對象，係上訴人並非吳陳彩鳳，除據嘉義糧管
處主任陳陸榮、課長林廣廉證述明確外，糧政機關所編製之「公糧委託倉庫負責人之
指定人或倉庫管理員名冊」，亦指定上訴人為受委託承辦之人（見第一審卷第三十八
頁、第四十三頁）。本件情形，亦與檢察機關於七十四年度所討論之法律問題，全然
不同。(五)原判決認定上訴人所侵占者，係尚未礱碾之稻穀四十六萬一千五百五十九公
斤。至於上訴人於礱碾之後，碎米之損失若干？乃處分贓物之行為，與先前侵占之數
額無關。上訴意旨稱：經礱碾後會有碎米之損失，其所侵占之實際數量，並未達於四
十六萬餘公斤云云，亦顯有誤解。另本罪之法定本刑為無期徒刑或十年以上有期徒刑
，得併科新臺幣一億元以下罰金。上訴人所侵占之公有財物即公糧達四十六萬一千五
百五十九公斤（價值達九百萬零四百零一元），原審僅量處有期徒刑十年六月，已屬
輕度之刑。上訴意旨，指稱原審量處「重刑」云云，並非依據卷內資料執為指摘。至
於其餘之爭辯，或為枝節性之問題，或為單純事實之爭執，均非適法之第三審上訴理
由。上訴意旨，徒憑己見，就原判決已說明事項或屬原審採證認事職權之適法行使，
任意指摘為違法，顯與法律規定得為第三審上訴理由之違法情形，不相適合。其上訴
違背法律上之程式，應予駁回。至於原判決第三面第十一行，將「盜賣四十六萬一千
﹃五﹄百五十九公斤稻穀」，誤載為「盜賣四十六萬一千﹃九﹄百五十九公斤稻穀」
，係顯然之誤寫，因不影響全案情節與判決之本旨，應由原審以裁定更正，併此指明
。
據上論結，應依刑事訴訟法第三百九十五條前段，判決如主文。
中      華      民      國    九十二    年      九      月      十      日
                              最高法院刑事第十一庭
                                  審判長法官  呂  潮  澤
                                        法官  白  文  漳
                                        法官  陳  世  雄
                                        法官  孫  增  同
                                        法官  林  開  任
      右正本證明與原本無異
                                              書  記  官
中      華      民      國    九十二    年      九      月     十六     日


司法院資訊處製作；財團法人民間司法改革基金會備份。
